臺灣高等法院民事判決
                                  108年度上更一字第159號
上  訴  人  紀金鳳  
            賴淑華  
            涂育菁  
            陳映甄  
共      同
訴訟代理人  邱清銜律師
複 代理 人  張必昇律師
            游淑琄律師
被 上訴 人  游修明  
訴訟代理人  林仕訪律師
複 代理 人  蔡頤奕律師
上列當事人間請求給付價金事件，上訴人對於中華民國105年8月
24日臺灣桃園地方法院104年度訴字第1831號第一審判決提起上
訴，經最高法院發回更審，本院於110年1月12日言詞辯論終結，
判決如下：
    主  文
原判決關於命上訴人給付超過新臺幣參佰玖拾肆萬元，及自民國
一百零四年九月二十八日起至清償日止，按週年利率百分之五計
算之利息部分，及該部分假執行之宣告，暨除確定部分外之訴訟
費用裁判，均廢棄。
上開廢棄部分，被上訴人在第一審之訴及假執行之聲請均駁回。
其餘上訴駁回。
第一審除確定部分外及第二審訴訟費用，由上訴人負擔五分之四
，餘由被上訴人負擔。
    事實及理由
一、被上訴人主張：伊與上訴人紀金鳳於民國103年2月26日訂立
    不動產買賣契約書（下稱系爭買賣契約），紀金鳳以新臺幣
    （下同）2805萬9900元購買伊所有坐落桃園市○○區○○段○○小
    段000-0、000-0、000、000-0、000、000、000、000地號土
    地（以下合稱系爭土地），103年7月7日又同意補附特約事
    項條款（下稱特約條款），同年8月間再依紀金鳳要求，增
    列上訴人涂育菁、賴淑華、陳映甄為買方。伊於同年8月21
    日依約移轉系爭土地登記與上訴人共有，並完成點交及特約
    條款約定之事項，詎上訴人拒付尾款485萬9900元（下稱系
    爭尾款）等情。爰依民法第367條規定及系爭買賣契約第3條
    、特約條款第7款約定，求為命上訴人如數給付，及自104年
    9月28日起加付法定遲延利息之判決（原審就此部分為被上
    訴人勝訴之判決，上訴人提起上訴。其餘未繫屬本院部分，
    不予贅述）。
二、上訴人則以：系爭土地為農業用地，應具得為興建農舍使用
    之通常效用。伊曾告知被上訴人購買該土地日後欲興建農舍
    ，被上訴人於簽約前未曾表示該土地無法興建農舍，伊迄10
    4年2月13日始悉該土地遭鄰地套繪，即通知被上訴人前往代
    書事務所商討解決方案，當場並請求減少價金。被上訴人迄
    未解除系爭土地套繪，致無法興建農舍使用，買賣標的具物
    之瑕疵，伊得依民法第359條規定請求減少價金972萬0096元
    ，毋庸給付系爭尾款等語，資為抗辯。上訴聲明：㈠原判決
    關於命上訴人為給付部分廢棄；㈡上開廢棄部分，被上訴人
    在第一審之訴及假執行之聲請均駁回。
三、被上訴人與紀金鳳於103年2月26日訂立系爭買賣契約，約定
    紀金鳳以價金2805萬9900元買受被上訴人所有之系爭土地；
    雙方嗣於103年7月7日簽訂特約條款，同意就系爭買賣契約
    補附條款；被上訴人於103年8月間，另依紀金鳳要求就系爭
    契約增列涂育菁、賴淑華、陳映甄為買方。紀金鳳已依約給
    付被上訴人買賣價金2320萬元，被上訴人於103年8月21日將
    系爭土地移轉登記與上訴人共有，並於104年2月28日點交完
    畢。經兩造彙算，上訴人應再給付系爭尾款485萬9900元；
    系爭土地除904地號以外，皆有申請過使用執照而遭套繪，
    並因該套繪導致迄今無法興建農舍等事實，為兩造所不爭執
    （見本院卷第57至58頁），堪信為真正。被上訴人請求給付
    系爭尾款，為上訴人以上開情詞所拒，茲就爭點分別論述如
    下：
（一）系爭土地具有不能供興建農舍使用之瑕疵。
　　⒈依證人即承辦系爭買賣契約之地政士莊東和證稱：在系爭
      買賣契約雙方簽約完用印的空檔，有聽到買方提到農地建
      蔽率的問題（見原審卷第57頁）；證人即另一地政士石世
      昌所證：契約蓋章後紀金鳳有去詢問土地蓋房子的分割合
      併還有建蔽率問題、（協商套繪處理）談了三次、被上訴
      人一直有去找前手要處理解除套繪的問題（見原審卷第59
      至60頁）各等語；及被上訴人不爭執協商時有表示要找前
      手解除套繪、支付解除套繪之行政費用（見原審卷第151
      、152頁）等情，參互以觀，可知紀金鳳確於系爭買賣契
      約用印過程言及農地興建農舍建蔽率問題，簽約後更繼續
      詢問土地建屋相關事項；被上訴人亦因系爭土地遭套繪不
      能興建農舍，多次與紀金鳳協商處理方式，並向售其土地
      之前手尋求解除套繪方法，且願負擔解除套繪之行政費用
      。衡諸事理，若被上訴人與紀金鳳未約定系爭土地可供興
      建農舍使用，何需為解除系爭土地套繪而不斷與紀金鳳協
      商、尋求前手解決，並同意負擔解除套繪相關行政費用。
      此已超越買賣雙方之通常互動，被上訴人稱基於好意協助
      解除套繪並不可取。準此，上訴人主張系爭買賣契約及特
      約條款雖無系爭土地得興建農舍之相關記載，但買賣雙方
      有約定該土地得供興建農舍使用等情，應可信實。被上訴
      人執詞否認，則不足採。
　　⒉區域計畫公告實施後，不屬第11條之非都市土地，應由有
      關直轄市或縣(市)政府，按照非都市土地分區使用計畫，
      製定非都市土地使用分區圖，並編定各種使用地，報經上
      級主管機關核備後，實施管制。變更之程序亦同。其管制
      規則，由中央主管機關定之；非都市土地得劃定為特定農
      業區：優良農地或曾經投資建設重大農業改良設施，經會
      同農業主管機關認為必須加以特別保護而劃定者。區域計
      畫法第15條第1項、同法施行細則第13條第1項分別定有明
      文。內政部依前揭區域計畫法第15條第1項規定訂定「非
      都市土地使用管制規則」第3條則規定：「非都市土地依
      其使用分區之性質，編定為甲種建築、乙種建築、丙種建
      築、丁種建築、農牧、林業、養殖、鹽業、礦業、窯業、
      交通、水利、遊憩、古蹟保存、生態保護、國土保安、墳
      墓、特定目的事業等使用地」、第6條第3項：「各種使用
      地容許使用項目、許可使用細目及其附帶條件如附表一」
      。再依上開管制規則附表一「各種使用地容許使用項目及
      許可使用細目表」之規定，編定使用地類別為「農牧用地
      」者，容許使用項目除農作使用、林業使用外，尚包括農
      舍及其他供農牧生產相關設施等其他10項。而系爭土地之
      土地使用分區為特定農業區，使用地類別屬農牧用地，有
      土地登記謄本在卷可稽（見原審卷第98至113頁），依上
      開規定，即應具備可供依法興建農舍之效用。系爭買賣契
      約既未排除該法令上許可之用途，則可供依法興建農舍即
      屬系爭土地之通常效用。且被上訴人與紀金鳳約定該土地
      得供興建農舍使用，亦如前述，此項約定屬系爭買賣契約
      內容之一部，故系爭土地亦應具備可供興建農舍之契約預
      定效用。然該土地係因遭鄰地套繪致無法興建農舍之事實
      ，為兩造所不爭執，則上訴人謂系爭土地迄未解除套繪，
      致無法興建農舍使用，具物之瑕疵等語，即屬可採。
（二）上訴人得減少買賣價金91萬9900元。
　　⒈物之出賣人對於買受人，應擔保其物於交付時或契約所定
      之時，無減少其通常效用或契約預定效用之瑕疵。如有減
      少應擔保效用之瑕疵，買受人得請求減少其價金，此觀民
      法第354條第1項本文、第359條第1項本文規定自明。系爭
      土地不能供興建農舍使用，未達通常及契約預定之效用，
      被上訴人為出賣人，自應依上開規定負瑕疵擔保責任。上
      訴人據以對被上訴人行使減少價金請求權，核屬有據。
　　⒉被上訴人雖謂：上訴人於104年2月13日經桃園市政府工務
      局函覆系爭土地套繪範圍，即知悉系爭土地遭套繪，遲至
      104年9月21日始以存證信函請求減少價金，已逾民法第35
      6條第1項瑕疵通知期間、第365條第1項除斥期間云云。然
      查：
　　　⑴觀諸證人莊東和所稱：「（問：關於雙方討論土地遭套
        繪瑕疵的時候證人是否在場？說明會面時間、地點？）
        是，我給紀小姐圖說應該是在104年除夕的前一天，實
        際的日期應該是過年後，哪一天我不記得。地點是在鴻
        福事務所二樓的辦公室。」、「（問：可以說明當天討
        論的情況嗎？)關於解除套繪還有減價的問題」等語，
        足見上訴人從桃園市政府工務局回函獲知系爭土地存有
        套繪瑕疵後，旋即通知被上訴人至代書事務所商談套繪
        瑕疵之解決方案，並提及減少價金、解除套繪等要求，
        並無延宕。據此，上訴人辯稱伊獲知系爭土地套繪範圍
        後即刻通知被上訴人，並於104年過年後第1次與被上訴
        人協商時行使減少價金請求權，可以採信。
　　　⑵再依莊東和於原審所提104年3月25日記錄兩造協商要點
        之紙條內容（見原審卷第65頁），載有「可解套繪」、
        「不可解套繪：找上手同意配合」等詞；及證人石世昌
        所稱上開紀錄是第2次協商等語（見原審第60頁），參
        互以察，可知紀金鳳與被上訴人第2次協商解除套繪等
        相關問題之時間為104年3月25日。則紀金鳳表明減少價
        金之第1次協商日期，當早於104年3月25日，距其知悉
        系爭土地存有套繪不能興建農舍瑕疵之時間，並未逾越
        6個月之除斥期間，且遲延通知瑕疵之情事，可以確定
        。
　　　⑶至被上訴人以證人石世昌證稱：紀金鳳協商時沒有向伊
        表示不能解除套繪時該如何處理，最後一次協商紀金鳳
        才講減少價金；及紀金鳳所陳：我們有去代書那邊協商
        三次，有請被上訴人去解除套繪，才會超過6個月各詞
        ，據以主張上訴人遲至104年中元節過後之第3次協商才
        行使減少價金請求權云云。然依石世昌所稱：兩造協商
        時伊僅在場，非當事人；系爭土地套繪，伊是聽莊東和
        與紀金鳳講才知道等語（見原審卷第59頁背面）以觀，
        可知其非代理或參與兩造協商，僅在場旁聽。則紀金鳳
        向被上訴人所為表示之全部內容，其未必全部細聽強記
        。參以其謂第2次協商內容已不復記憶（見原審卷第60
        頁）等情，亦見其對紀金鳳有無在第1次協商提出減少
        價金之請求，記憶當更模糊。則其上開所證紀金鳳未在
        第3次協商前提出減少價金云云，自不足為憑。而紀金
        鳳僅稱「我們有去代書那邊協商過三次，我們有請原告
        可不可以去解除套繪，所以才回超過六個月」等語（見
        原審卷第58頁背面），並未言明何項行為超過6個月，
        亦未表示在6個月之前未曾提出減少價金之請求，所陳
        亦不足為據。
　　　⑷職是，被上訴人執上開事證主張上訴人行使減少價金請
        求權已逾6個月除斥期間云云，並不可採。
　　⒊系爭土地經囑託桃園市不動產估價師公會鑑定，於103年2
      月間可興建農舍價值為4162萬元，無法興建則為2714萬元
      ，有不動產估價報告書可稽（見外放證物第i頁）。考諸
      此項估價係參酌政策面、經濟面、不動產市場概況、區域
      因素等影響價格形成因素，就系爭土地個別條件所為鑑估
      之結果（見外放該報告書第55至57頁），客觀翔實，且為
      兩造所無異詞，自屬可採。審酌系爭買賣契約約定系爭土
      地應具興建農舍效用，卻僅以接近不具該效用之價格2805
      萬9900元為買賣價金，已屬低價，上訴人主張應再減少價
      金972萬0096元云云，顯不合理，自非可取。被上訴人主
      張按買賣價金與上開鑑定結果不能興建農舍價格之差價91
      萬9900元（28,059,900-27,140,000＝919,900）為減價標
      準，兼顧兩造利益，應屬可採。以故，上訴人所為減少價
      金，在91萬9900元範圍內，核屬有據，超過部分不生效力
      。
四、綜上所述，上訴人尚有系爭尾款485萬9900元未付，但得減
    少價金91萬9900元，經減價後，被上訴人只得請求394萬元
    （4,859,900-919,900＝3,940,000）。又給付有確定期限者
    ，債務人自期限屆滿時起，負遲延責任；遲延之債務，以支
    付金錢為標的者，債權人得請求依法定利率計算之遲延利息
    ；應付利息之債務，其利率未經約定，亦無法律可據者，週
    年利率為5%，此觀民法第229條第1項、第233條第1項本文、
    第203條規定甚明。考諸系爭買賣契約第3條所定買賣價金付
    款時程（見原審卷第9頁），可知全部買賣價金最後一期需
    在點交時付清，而系爭土地係在104年2月28日點交完畢，已
    如上三、所述，則上訴人就上開減價後之尾款，亦應自104
    年3月1日起加付法定遲延利息。
五、從而，被上訴人依買賣契約之法律關係，請求上訴人給付39
    4萬元，及自104年9月28日起至清償日止，按週年利率5%計
    算之利息部分，應予准許。逾此範圍之請求，不應准許。原
    審就上開不應准許部分，為上訴人敗訴之諭知，並為准、免
    假執行之宣告，尚有未合。上訴意旨指謫原判決此部分不當
    ，求予廢棄改判，為有理由，爰廢棄改判如主文第2項所示
    。至上開應准許部分，原審為上訴人敗訴之判決，核無違誤
    。上訴意旨指謫原判決該部分不當，聲明廢棄，為無理由，
    應駁回該部分上訴。
六、本件事證已臻明確，兩造其餘主張陳述及所提之證據，經審
    酌後認於判決結果無影響，爰不另一一論駁，附此敘明。
七、據上論結，本件上訴為一部有理由，一部無理由，依民事訴
    訟法第449條第1項、第450條、第79條、第85條第1項本文，
    判決如主文。
中　　華　　民　　國　　110 　年　　1 　　月　　26　　日
                  民事第十八庭
                        審判長法  官  黃明發
                              法  官  周美雲
                              法  官  林政佑
正本係照原本作成。
被上訴人不得上訴。
上訴人如不服本判決，應於收受送達後20日內向本院提出上訴書
狀，其未表明上訴理由者，應於提出上訴後20日內向本院補提理
由書狀（均須按他造當事人之人數附繕本）上訴時應提出委任律
師或具有律師資格之人之委任狀；委任有律師資格者，另應附具
律師資格證書及釋明委任人與受任人有民事訴訟法第466 條之1
第1項但書或第2項（詳附註）所定關係之釋明文書影本。
中　　華　　民　　國　　110 　年　　1 　　月　　27　　日

　　　　　　　　　　　　　　  書記官  康翠真
附註：
民事訴訟法第466條之1（第1項、第2項）：
對於第二審判決上訴，上訴人應委任律師為訴訟代理人。但上訴
人或其他法定代理人具有律師資格者，不在此限。
上訴人之配偶、三親等內之血親、二親等內之姻親，或上訴人為
法人、中央或地方機關時，其所屬專任人員具有律師資格並經法
院認為適當者，亦得為第三審訴訟代理人。